【裁判字號】    94,簡上,529
【裁判日期】    950428
【裁判案由】    損害賠償
【裁判全文】
臺灣臺北地方法院民事判決             94年度簡上字第529號
上  訴  人    美樂電器股份有限公司
法定代理人    丙○○
上  訴  人    美吉生電化商品有限公司
法定代理人    丙○○
共      同
訴訟代理人    許進德律師
              蘇夏曦律師
              劉金玫律師
被上訴人      甲○○
兼訴訟代理人  乙○○
上列當事人間請求損害賠償事件，上訴人對於中華民國94年7月
13 日臺灣臺北地方法院臺北簡易庭93年度北簡字第21835號第一
審判決提起上訴，本院於95年4月18日言詞辯論終結，判決如下
：
    主     文
上訴駁回。
第二審訴訟費用由上訴人負擔。
    事實及理由
一、按簡易訴訟第二審程序訴之變更或追加，非經他造同意不得
    為之。民事訴訟法第436條之1準用同法第446條第1項前段定
    有明文。查，上訴人於原審起訴時，主張依據兩造間之僱傭
    契約、保證契約請求，原聲明為「被告（即被上訴人）應連
    帶給付原告（即上訴人）新台幣（下同）471,200元及自民
    國83年12月1日起至清償日止，按年息5％計算之利息」，嗣
    於本院合議庭之二審程序變更其聲明為「被上訴人應連帶給
    付上訴人美樂電器股份有限公司（下稱美樂公司）464,000
    元，及自83年12月31日起至清償日止，按年息5％計算之利
    息；被上訴人應連帶給付上訴人美吉生電化商品有限公司（
    下稱美吉生公司）7,200元，及自83年12月31日起至清償日
    止，按年息5％計算之利息。」，被上訴人既於本院94年12
    月13日言詞辯論期日，當庭同意上訴人此部分訴之變更（見
    本院卷第54頁），核與首揭規定相符，自應准許。
二、上訴人起訴主張：伊與訴外人積成企業股份有限公司（下稱
    積成公司）與被上訴人乙○○自82年初起至83年底訂有僱傭
    契約，由乙○○任職伊及積成公司，負責銷售伊及積成公司
    生產之冷氣機、冰箱等電器產品，伊與積成公司則給付乙○○每月5萬餘元之薪資，兩造並於83年3月29日另約定如乙○○銷售MA5242型號之冷氣機達400台時，將另發給紅利200萬
    元，且於同年月31日以辦事規則約定不接受尾款折讓、議價
    時經理級5％、業務2％，高出權限時需另行報備。而美樂公
    司於93年2月2日與訴外人愛屏電器有限公司（下稱愛屏公司
    ）訂立買賣契約，約定由愛屏公司向美樂公司購買MA5242型
    號之冷氣機450台，每台單價17500元，共計787萬5千元。嗣
    後愛屏公司追加數量，合計464台，另愛屏公司向美吉生公
    司購買MKR10型號電冰箱24台。詎乙○○私自成立訴外人萬
    達寧家電股份有限公司，為爭取伊之客戶及紅利獎金，竟承
    諾給予愛屏公司每台MA5242型號之冷氣機1000元、每台MKR1
    0型號冰箱300元折讓，致上訴人向台灣屏東地方法院訴請愛
    屏公司給付短缺貨款471,200元遭敗訴確定。被上訴人甲○○自82年3月1日與伊及積成公司訂立保證契約，約定由甲○○保證乙○○如在伊公司及積成公司任職期間內，有違反辦
    事規則或失職、疏忽或其他不法行為致伊或積成公司蒙受財
    物損失時，應負擔保證責任。本件乙○○既違反辦事規則，
    擅自超額折讓至伊受有471,200元之損害，爰依據兩造之間
    之僱傭契約、保證契約訴請被上訴人連帶給付。又如本件應
    受最高法院86年度台上字第2838號給付貨款爭點效所拘束，
    伊非與愛屏公司成立買賣契約之當事人而為積成公司時，則
    伊亦受讓積成公司之請求權而得向被上訴人為本件請求。原
    審為上訴人敗訴之判決，上訴人於本院上訴則聲明求為判決
    ：(一)原判決關於駁回上訴人後開第2、3項之訴部分與該部分
    假執行之聲請暨訴訟費用之裁判均廢棄；(二)被上訴人應連帶
    給付上訴人美樂公司464,000元，及自83年12月31日起至清
    償日止，按年息5％計算之利息；(三)被上訴人應連帶給付上
    訴人美吉生公司7,200元，及自83年12月31日起至清償日止
    ，按年息5％計算之利息。
三、被上訴人方面：乙○○僅與積成公司定有僱傭契約，並未任
    職上訴人公司，其所經手、處理之貨物均以積成公司名義出
    貨、退貨，另甲○○簽訂保證契約之際，該契約書上僅有積
    成公司名稱，並無上訴人之記載，應係為上訴人事後填寫。
    況積成公司對乙○○訴訟已判決確定，上訴人無由一再重複
    起訴。關於美樂公司與愛屏公司之冷氣機買賣確由乙○○處
    理，然此係因乙○○受雇之積成公司負責人與上訴人公司之
    負責人同為丙○○，乙○○乃受丙○○指示處理事務開立不
    同公司發票。乙○○平時僅注意有無薪資之發放，至於係以
    積成公司或上訴人名義核發扣繳憑單，其並不清楚，上訴人
    恐因報稅需要而以其名稱申報薪資支出等語，資為抗辯。並
    聲明：上訴駁回。
四、兩造不爭執事項：
（一）上訴人與積成公司前訴請愛屏公司給付短繳之貨款（含83
      年2月2日買賣契約MA5242型號冷氣機464台、每台1000元
      ，及MKR10型號冰箱24台每台300元，共計47萬1200元）、
      手續費、運費等合計61萬3,416元及法定利息，經臺灣屏
      東地方法院以85年度訴字第348號判決上訴人敗訴、積成
      公司部分勝敗後，上訴人及積成公司提起上訴，復經臺灣
      高等法院高雄分院、最高法院駁回上訴確定。
（二）被上訴人乙○○前起訴請求積成公司給付紅利200萬元及
      返還借款200萬元，其中給付紅利200萬元部分，經本院84
      年度訴字第2952號判決乙○○敗訴確定，另返還借款部分
      ，判決積成公司應給付148萬1,393元及利息，經兩造分別
      上訴後均確定。而積成公司於前開訴訟中，曾主張乙○○
      違反辦事規則給予愛屏公司貨款超額折讓，主張抵銷，但
      經臺灣高等法院90年度上更(二)字判決理由中認定該主動債
      權不存在。
（三）被上訴人甲○○出具保證書予積成公司，擔任乙○○在積
      成公司任職期間之連帶保證人，但該人事保證期間自簽具
      保證書及民法債編修正後均已超過三年期間。
五、兩造之爭點及論述：
    上訴人主張乙○○有違反辦事規則，自應由被上訴人負擔連
    帶賠償責任，為被上訴人所否認，並以前揭情詞置辯。故本
    件之主要爭點厥為：(一)乙○○是否為上訴人之受僱人而使上
    訴人得依據民法第544條規定及人事保證之規定，訴請被上
    訴人負擔連帶清償責任；(二)另積成公司是否因乙○○同意給
    予愛屏公司之折讓而受有損害，並得將其損害賠償請求權讓
    予上訴人。現析述如后：
（一）關於乙○○是否為上訴人之受僱人爭點部分：
      按當事人主張有利於己之事實者，就其事實有舉證之責任
      。但法律別有規定，或依其情形顯失公平者，不在此限。
      民事訴訟法第277條定有明文。上訴人主張乙○○為其受
      僱人而不得違反辦事規則等情，為乙○○所否認，故上訴
      人自應就此部分舉證證明之。經查：
    1.上訴人雖提出由甲○○所出具連帶保證書，其上載明之對
      象除積成公司外，尚包括上訴人公司（見原審卷第11、12
      頁），作為伊確實有僱用乙○○之證明方法。然甲○○既
      否認其簽具該保證書有出現上訴人公司名稱，即否認該保
      證書上關於上訴人公司記載之真正，自不得因上訴人所提
      出該保證書遽認定乙○○受雇於上訴人及積成公司等三家
      公司。況，我國關於法人本質理論係採法人實在說，承認
      法人為權利主體，故即便上訴人二家公司與積成公司雖同
      負責人、並將其事務所設立於相同地址，然渠等既分別依
      法設立，自應認屬不同之權利主體。而一般公司於僱用員
      工時，多課予員工忠順服從義務，端無使其員工得同時兼
      職於其他同性質公司之可能，故上訴人主張乙○○同時受
      雇於伊及積成公司顯有違常情。
    2.另上訴人復提出上訴人公司83年度薪資扣繳憑單、薪資請
      領明細表、勞工保險被保險人投保資料表及出差旅費報告
      表、聯繫單等件為證（見本院卷第98頁至第100頁、第104
      、105頁），證明其與乙○○間確實有僱傭契約存在。惟
      查：
    (1)上訴人美樂公司所提出之薪資表及上訴人美吉生公司所提
      出之薪津明細表為其片面製作之私文書，其上雖有陳國章
      （即乙○○之原名）姓名之記載，但乙○○既否認其有領
      得該薪資表、薪津明細表所載之金額並於該明細表上用印
      ，自不得依據前開薪資表、薪津明細表遽認定乙○○確實
      有自上訴人處領得薪資報酬。
    (2)上訴人所提出之薪資表僅有83年1月及11月二個月份之薪
      資表及薪津明細表，倘乙○○確實有任職於上訴人公司時
      ，而上訴人亦保有公司內部給付員工薪資之明細資料時，
      斷無僅能提出1月及11月份之二個月份薪資資料而無法提
      出其他月份薪資資料之可能，而上訴人卻僅能提出該二個
      月份之薪資表，未能提出其他月份之薪資資料，故乙○○
      是否確實有任職於上訴人處即有疑義。況以美吉生公司所
      提出之82年度薪資扣繳憑單上所記載，其給付乙○○之薪
      資總額僅為56,800元，扣繳稅額為0元（見本院卷第104
      頁，上訴人辯論意旨狀誤載為83年度），又依據美吉生公
      司所製作之薪津明細表中，乙○○於83年1月領得款項為
      36,800元、11月份應領得款項為52,800元，應扣所得稅款
      為3,500元，故實領金額為49,300元（見本院卷第105頁正
      面、背面），如以83年1月及11月兩個月之薪資所得即高
      於82年度整年度之薪資所得，顯不合常情。至於美樂公司
      部分所提出乙○○於83年1月及11月之薪資表均僅有一萬
      餘元，然扣繳憑單上卻記載美樂公司於83年1月至11月共
      給付乙○○金額為二十餘萬元，美樂公司並未能提出其他
      月份給付予乙○○薪資之證明方法，且該年度之申報資料
      亦高於其所載乙○○於83年1月、11月份領得款項甚多，
      故被上訴人辯稱因上訴人與積成公司均係同一負責人，故
      會以不同公司名義申報薪資所得應係可採，自無法僅因上
      訴人提出前開文件，遽認定乙○○係受雇於上訴人公司。
    (3)又關於乙○○於83年2月至同年8月間，均由積成公司核發
      其薪資，此有乙○○所提出之薪資明細表在卷可稽（見原
      審卷第75、76頁），依據該薪資明細表明確記載乙○○之
      基本薪資、職務津貼、代扣薪資所得稅及扣除相關勞保費
      用後，並加計乙○○對積成公司之利息債權後，計算出乙○○每月所得領取之款項，並由積成公司會計及負責人按
      月審核簽章後，將款項交付予乙○○，其中基本薪資記載
      部分為55,000元，亦與上訴人所稱積成公司與伊給乙○○
      之薪資條件相符。又前開積成公司所交付之薪資明細表中
      ，甚至將乙○○休假部分之薪資予以扣除。上訴人既不爭
      執該薪資明細表之真正，自應認乙○○確實自積成公司受
      領薪資報酬。而稱僱傭者，謂當事人約定，一方於一定或
      不定之期限內為他方服勞務，他方給付報酬之契約（民法
      第482條參照），故給付報酬為僱傭契約之必要之點，本
      件乙○○之薪資既均由積成公司而非由上訴人核發，自足
      認乙○○係受雇於積成公司。
    (4)另上訴人主張乙○○有違反僱傭契約而私自折讓之對帳確
      認單上，殊不論該對帳確認單上末之加註文字，是否為上
      訴人臨訟所自行填寫，然依據上訴人所提出之對帳確認單
      上加註部分之文字係載明「上項全部扣款積成公司會向乙○○確認有否答應... 」等語（見本院卷第67頁），倘依
      上訴人所主張乙○○係任職於上訴人二家公司，且本件交
      易相對人為上訴人與愛屏公司，自應由上訴人自行與乙○○確認金額款項即可，自無再由積成公司出面瞭解乙○○
      是否同意與愛屏公司折讓款項，故由該前開加註文字更得
      佐證乙○○應僅受雇於積成公司。
    (5)至於上訴人所提出之出差旅費報告表、聯繫單等文件，亦
      可能係因乙○○應積成公司負責人或會計人員要求，改依
      上訴人名義開立或以上訴人公司制式表格。況本件乙○○
      既受雇於積成公司已如前述，自無法僅因前開文件，而認
      定上訴人與乙○○間有僱傭關係存在。
    (6)綜上，上訴人與乙○○間既無契約關係存在，自無依據債
      務不履行及人事保證之法律關係，請求被上訴人負擔連帶
      損害賠償責任。
（二）關於積成公司是否對乙○○有債務不履行損害賠償請求權
      之部分：
      查，上訴人既主張愛屏公司分別向美樂公司、美吉生公司
      訂購冷氣機、冰箱，並提出訂購合約書、預約銷售合約書
      、統一發票附於台灣屏東地方法院85年度訴字第348號卷
      可參，足見本件與愛屏公司交易之對象為上訴人，並非積
      成公司，姑不論乙○○同意給予愛屏公司折價是否業經積
      成公司同意或違反辦事規則，然積成公司既非本件交易相
      對人，斷無因對乙○○給予愛屏公司折價而受有損害，亦
      即即便因折價受有損害之人亦為上訴人而非積成公司。綜
      上，積成公司並未因本件與愛屏公司之交易而受有損害而
      對乙○○有損害賠償請求權存在，自無將該債權讓與上訴
      人之可能。從而，上訴人復主張得依據受讓自積成公司債
      權提起本件訴訟，亦屬無據。
六、綜上所述，本件上訴人主張其與乙○○間有僱傭契約為不足
    採，被上訴人乙○○抗辯其僅受雇於積成公司尚屬可信。是
    則上訴人執此主張乙○○有違反兩造間之僱傭契約應負擔債
    務不履行之損害賠償責任，另甲○○應依據人事保證之法律
    關係負擔連帶賠償責任，自屬無據。從而，上訴人請求被上
    訴人連帶給付如其聲明所示之損害賠償數額，為無理由，不
    應准許。原審為上訴人敗訴之判決，及駁回其假執行之聲請
    ，其理由雖有不同，但結論並無不合。上訴意旨指摘原判決
    不當，求予廢棄改判，為無理由，應予駁回。
七、因本件事證已臻明確，兩造其餘主張陳述及所提之證據，經
    本院斟酌後，認與判決結果不生影響，均毋庸再予論述，附
    此敘明。
八、據上論結，本件上訴為無理由，依民事訴訟法第436條之1第
    3項、第449 條第1項、第78條、第85條第1項前段，判決如
    主文。
中    華    民    國    95    年    4     月    28    日
              民事第四庭    審判長法  官  林麗玲
                                  法  官  洪遠亮
                                  法  官  黃柄縉
以上正本係照原本作成
不得上訴
中    華    民    國    95    年    4     月    28    日
                                  書記官  楊湘雯


司法院資訊處製作；財團法人民間司法改革基金會備份。
